---
title: "Trabalho 1 - Séries Temporais 2"
author: "Thiago Tavares Lopes"
date: "`r Sys.Date()`"
output: 
  html_document:
    toc: true
    toc_depth: 2
---
```{r, include=FALSE}
source("funcoes.R")
library(tidyverse)
library(forecast)
library(TSstudio)
library(lmtest)
library(MASS)
library(kableExtra)
library(knitr)

```

# Introdução

## Descritiva

Neste seção temos a uma descrição dos dados. No caso, nosso variável de interesse é `trsgi`

```{r, include=FALSE}

dados<-read.table("TREE_RIO_CISNE.txt", header = T)



```


```{r, echo=FALSE}
# Descritiva 

sumario<-summary(dados)

sumario |> 
  kbl(caption = "Valores descritivos dos dados") |> 
  kable_classic(full_width = F, html_font = "Cambria")
  

```


```{r, echo=FALSE, fig.align='center', fig.cap="Série Análisada"}
serie<-ts(dados$trsgi, frequency = 12)
plot(serie)
```
Foi adotado a tranformação Box-Cox usando o método **loglik** para normalizar a série e ajustar o modelo.
Valor do teste de Shapiro-Wilk foi de 0,05137.


```{r, include=FALSE}
glambda<-BoxCox.lambda(serie,method = c("guerrero"))
llambda<-BoxCox.lambda(serie, method = c("loglik"))
bc21.dados<-BoxCox(serie, glambda)
bc22.dados<-BoxCox(serie, llambda)

shapiro.test(bc21.dados)
shapiro.test(bc22.dados)
```

A série ajustada não apresentou raiz unitária, tendência deterministica e sazonalidade.

```{r echo=FALSE}
raiz <- raiz_unit(bc22.dados) 

raiz$Tabela |> kbl(caption = "Resultados testes de raiz unitária") |> 
  kable_classic(full_width = F, html_font = "Cambria")

trend <- tend_determ(bc22.dados)

trend$Tabela |> kbl(caption = "Resultados teste de tendência determinística") |> 
  kable_classic(full_width = F, html_font = "Cambria")


saz <- sazonalidade(bc22.dados)

saz$Tabela |> kbl(caption = "Resultados teste de sazonalidade") |> 
  kable_classic(full_width = F, html_font = "Cambria")


```



## Ajuste dos modelos

Seção sobre os ajustes do modelos

Série completa apresenta 1534 observações 
seŕie de treino 1552 
série de teste 12


### Modelo 1



```{r, include=FALSE}

serie_part <- ts_split(bc22.dados, sample.out = 12)

serie_train <- serie_part$train
serie_test <- serie_part$test
```


```{r}
# Modelo 1
mod<-forecast::auto.arima(serie_train, seasonal = FALSE)
forecast::checkresiduals(mod$residuals)

summary(mod)
coeftest(mod)

mod_fc <- forecast(mod, h=12)

acuracia_modelo1 <- accuracy(mod_fc, serie_test)
acuracia_modelo1 <- round(acuracia_modelo1[,c(1:3, 5)], 4)

test_forecast(actual = bc22.dados,
              forecast.obj = mod_fc,
              test = serie_test)

```



